臺灣高等法院刑事裁定
109年度毒抗字第49號
抗  告  人  臺灣新北地方檢察署檢察官
被      告  LEONG KIM ALEXANDER（中文名：梁英飛）



上列抗告人因被告違反毒品危害防制條例案件，不服臺灣新北地
方法院中華民國109年2月27日所為裁定(109年度毒聲字第51號)
，提起抗告，本院裁定如下：
    主  文
原裁定撤銷，發回臺灣新北地方法院。
    理  由
一、聲請暨抗告意旨略以：被告甲○ ○○ ○○○○         (下稱被
    告)基於施用第二級毒品甲基安非他命之犯意，於民國108年
    7月25日11時30分許為警採尿回溯96小時內之某時，在不詳
    地點，以不詳方式，施用第二級毒品甲基安非他命1次；嗣
    於同日7時45分許，在新北市○○區○○路000○○○○○○○000○○0號
    之4樓居所為警持搜索票查獲，訊據被告雖否認上揭犯行，
    惟警經其同意採集尿液送驗呈第二級毒品安非他命、甲基安
    非他命陽性反應，爰依毒品危害防制條例第20條第1項、觀
    察勒戒處分執行條例第3條第1、2項規定，聲請將被告送勒
    戒處所觀察、勒戒等語。檢察官於原審裁定駁回後，據上情
    ，主張原裁定逾越法院應審查之界限，侵害檢察官適法裁量
    之權限等語。
二、原裁定略以：被告於警詢及偵查中承認施用第二級毒品甲基
    安非他命之行為，惟警詢時稱最近1次108年7月20日左右，
    詳細時間忘記了，偵查中稱約108年7月18日左右，並稱是在
    女友車上以將安非他命置入玻璃球，燒烤產生煙霧方式施用
    安非他命等語。又被告於本件為警查獲後所採集之尿液（編
    號為J000-0000號），經送請台灣檢驗科技股份有限公司以
    酵素免疫分析法初步檢驗、氣相層析質譜儀法確認檢驗之結
    果呈安非他命、甲基安非他命陽性反應，有該檢驗機構所出
    具之濫用藥物檢驗報告1紙附卷可稽，足認被告上開自白，
    核與事實相符。雖被告就施用第二級毒品之時間前後供述不
    一，然不能排除僅係記憶有誤，不能因此認被告否認犯行。
    再按甲基安非他命經口服投與後約70%於24小時內自尿中排
    出，約90%於96小時內自尿中排出，由於甲基安非他命成分
    之檢出與其投與方式、投與量、個人體質、採尿時間與檢測
    儀器之精密度等諸多因素有關，因此僅憑尿液中呈安非他命
    陽性反應，並無法確實推算吸食時間距採集時間之長短，惟
    依上述資料推斷，最長可能不會超過4日，業經行政院衛生
    署藥物食品檢驗局（現改制為行政院衛生福利部食品藥物管
    理署）81年2月8日(81)藥檢一字第001156號函釋明確，是被
    告上開所採尿液送驗結果既呈安非他命及甲基安非他命陽性
    反應，且該結果係採用氣相層析質譜儀法進行確認，顯見被
    告於前述時間為警採尿前回溯96小時內之某時點，確曾有施
    用第二級毒品甲基安非他命無訛，足見被告施用第二級毒品
    之犯行堪予認定。又被告於本案發生前，未曾因施用毒品案
    件經法院裁定送觀察、勒戒之紀錄，有本院被告前案紀錄表
    在卷可參，被告於本案中係初犯施用第二級毒品罪，揆諸前
    揭說明，檢察官固有裁量採行「緩起訴之戒癮治療」或「聲
    請法院裁准觀察、勒戒」之權限，但仍應斟酌個案具體情節
    ，而為「合義務性裁量」。然被告前經臺灣桃園地方檢察署
    檢察官訊問，就施用毒品已認罪，並配合供出上游，經臺灣
    高等檢察署審核移送臺灣新北地方檢察署辦理，卻未見檢察
    官傳喚被告，就被告接受戒癮治療之意願或完成戒癮治療應
    遵守事項之能力為任何徵詢或予其說明之機會。況被告教育
    程度大學畢業，目前從事英文老師顧問工作，其是否全無配
    合戒癮治療程序之意願，而未有進行戒癮治療之可能等情，
    均無從由卷內得知。從而，檢察官於109年2月21日以被告否
    認犯行為由，向原審聲請裁定被告送觀察、勒戒，難認已斟
    酌個案具體情節，而為合義務性裁量，又因檢察官未能斟酌
    上開事由並說明裁量之理由，是原審亦無從為有限之低密度
    審查。檢察官對被告初犯施用第二級毒品犯行，逕予選擇「
    聲請法院裁准觀察、勒戒」，難認已盡合義務性裁量，自有
    消極不行使裁量權即裁量怠惰之情事，容有裁量瑕疵之違誤
    ，從而，本件聲請難以准許，應予駁回等旨，固非無見。
三、按「犯第10條之罪者，檢察官應聲請法院裁定，或少年法院
    (地方法院少年法庭)應先裁定，令被告或少年入勒戒處所觀
    察、勒戒，其期間不得逾2月」，毒品危害防制條例第20條
    第1項有明文。又按毒品危害防制條例所規定之觀察、勒戒
    處分，其立法意旨在幫助施用毒品者戒除毒癮，該處分之性
    質非為懲戒行為人，而係為消滅行為人再次施用毒品之危險
    性，目的在戒除行為人施用毒品之身癮及心癮措施；觀察、
    勒戒係導入一療程觀念，針對行為人將來之危險所為預防、
    矯治措施之保安處分，以達教化與治療之目的，可謂刑罰之
    補充制度，從而毒品危害防制條例本身所規定之觀察、勒戒
    及強制戒治等保安處分，雖兼具自由刑之性質，卻有刑罰不
    可替代之教化治療作用，是對於施毒者有利不利之認定，端
    在何種程序可以幫助施用毒品之人戒除施用毒品之行為，尚
    非由法院逕行認定緩起訴戒癮治療係對施用毒品者係較有利
    。又最高法院100年度第1次刑事庭會議決議之結論，檢察官
    對於「初犯」及「5年後再犯」施用毒品案件，如為附命完
    成戒癮治療之緩起訴處分，嗣該緩起訴處分被撤銷確定，檢
    察官應直接予以起訴或聲請簡易判決處刑，而不得再向法院
    聲請觀察、勒戒。反之，如係先向法院聲請觀察、勒戒，並
    視被告有無繼續施用毒品傾向決定是否接受強制戒治，其於
    觀察、勒戒完畢或強制戒治期滿後，最終均可獲得不起訴處
    分，所以如將後續不能完成治療及司法追訴之潛在風險一併
    納入考量，附命完成戒癮治療之緩起訴處分非必然有利於被
    告。次按，現行毒品危害防制條例24條之規定，就「初犯」
    或「5年後再犯」之處遇採雙軌制，復刑事訴訟法第253條之
    1第1項及第253條之2對被告為緩起訴處分時規定，應另審酌
    刑法第57條所列事項及公共利益之維護，並認以緩起訴處分
    為適當者，始得為之。可知檢察官以向法院聲請觀察、勒戒
    為原則，此時因係適用原則而非例外，自無贅餘交待不適於
    為緩起訴處分之理由，於例外符合上開緩起訴處分之要件時
    ，始得另為附完成戒癮治療之緩起訴處分，且被告並非當然
    享有為附命完成戒癮治療之緩起訴處分之權利，被告縱提出
    該項聲請，亦僅在促請檢察官注意得否予以適用，檢察官並
    不受被告該項聲請之拘束。是檢察官就此裁量權之行使苟無
    濫用或不當情形，自不得任意指為違法(最高法院103年度台
    上字第2464號判決、本院106年法律座談會刑事類提案第37
    號意旨參照）。
四、經查：檢察官既向原審法院聲請對被告裁定送勒戒處所觀察
    勒戒，顯已斟酌全案事證，認被告不適合戒癮治療，故而未
    對被告為附完成戒癮治療之緩起訴處分，而依據上開觀察勒
    戒處分執行條例之相關規定，始向原審對被告為觀察勒戒之
    聲請。而檢察官向原審聲請裁定觀察勒戒，其程序並無不合
    ，亦無裁量權濫用之情形，檢察官抗告意旨認法院原則上應
    尊重檢察官職權之行使，本院認就檢察官聲請裁定送觀察勒
    戒之聲請事項，應採有限之低密度審查，除檢察官之判斷有
    違背法令、事實認定有誤或其裁量有重大明顯瑕疵外，尚不
    得任意指為違法。如上所述，檢察官對於「初犯」及「5年
    後再犯」之毒癮治療方式，得依職權斟酌個案具體情節，裁
    量採行聲請法院裁准觀察、勒戒或附完成戒癮治療之緩起訴
    處分，檢察官於聲請書及抗告書上皆已明載被告否認有其聲
    請事實所載之施用毒品之事實，可見檢察官已審酌被告犯罪
    後態度等刑法第57條所列事項及公共利益之維護，認被告不
    適宜予以緩起訴處分。
五、綜上，原審未細究上情，尚有未洽。抗告人據此指摘，自非
    全然無據，惟為兼顧被告之審級利益，爰將原裁定撤銷，並
    發回原審法院詳查後更為妥適之裁定。　
據上論斷，依刑事訴訟法第413條前段，裁定如主文。 　　
中　　華　　民　　國　　109 　年　　3 　　月　　31　　日
　                刑事第二十一庭審判長法　官　許宗和
　                                    法　官　黃玉婷
　                                    法　官　黃惠敏
以上正本證明與原本無異。
不得再抗告。
                                      書記官　吳錫欽
中　　華　　民　　國　　109 　年　　3 　　月　　31　　日